ACORDAO-COMPLETO-2529309

ACÓRDÃO 3591/2022 ATA 21/2022 - PRIMEIRA CÂMARA

VISTOS, relatados e discutidos estes autos de admissão pelo Instituto Federal de Educação, Ciência e Tecnologia de Goiás.
ACORDAM os ministros do Tribunal de Contas da União, reunidos em sessão da 1ª Câmara, diante das razões expostas pelo relator, em:
9.1. considerar ilegal o ato de admissão de Alyson Fernandes de Oliveira (28918/2021, peça 3) , recusando-lhe o registro; 
9.2. dispensar a devolução dos valores indevidamente recebidos, presumidamente, de boafé pelo ex-servidor, nos termos da Súmula 106 deste Tribunal; 
9.3. encerrar o processo e arquivar os presentes autos.

ATO DE ADMISSÃO.

Primeira Câmara

3. Interessados/Responsáveis:
3.1. Interessado: Alyson Fernandes de Oliveira (XXX.299.931-XX).

13.1. Ministros presentes: Walton Alencar Rodrigues (Presidente), Benjamin Zymler, Vital do Rêgo e Jorge Oliveira.
13.2. Ministros-Substitutos presentes: Augusto Sherman Cavalcanti e Weder de Oliveira (Relator).

WEDER DE OLIVEIRA

Em exame, ato de admissão emitido pelo Instituto Federal de Educação, Ciência e Tecnologia de Goiás.
2.	Reproduzo instrução elaborada pelo auditor da Secretaria de Fiscalização de Integridade de Atos e Pagamentos de Pessoal e de Benefícios Sociais (Sefip) , o qual contou com a anuência do diretor da unidade e a concordância do MP/TCU, representado pelo procurador Júlio Marcelo de Oliveira:
"INTRODUÇÃO
Trata-se de ato de admissão, submetido, para fins de registro, à apreciação do Tribunal de Contas da União (TCU) , de acordo com o art. 71, inciso III, da Constituição Federal.  O ato foi cadastrado e disponibilizado ao TCU por intermédio do Sistema e-Pessoal, na forma do art. 2º e 4º da Instrução Normativa TCU 78/2018.
O ato desse processo pertence às seguintes unidades:
Unidade emissora: Instituto Federal de Educação, Ciência e Tecnologia de Goiás.
Unidade cadastradora:  Instituto Federal de Educação, Ciência e Tecnologia de Goiás.
Subunidade cadastradora: Coordenação de Cadastro.
EXAME TÉCNICO
Procedimentos aplicados
Os procedimentos para exame, apreciação e registro de atos de pessoal encontram-se estabelecidos na Instrução Normativa TCU 78/2018 e na Resolução TCU 206/2007. Essas normas dispõem que os atos de pessoal disponibilizados por meio do e-Pessoal devem ser submetidos previamente a críticas automatizadas, com base em parâmetros predefinidos.
As críticas das informações cadastradas na etapa de coleta do ato foram elaboradas e validadas levando-se em conta as peculiaridades de cada ato. Os itens verificados nessa etapa são inerentes a dados cadastrais, fundamentos legais, mapa de tempo, ficha financeira, assim como eventuais ocorrências de acumulação. Trata-se de verificações abrangentes, minuciosas e precisas e sem a necessidade de ação humana e, portanto, menos suscetível a falhas. As críticas aplicadas estão discriminadas no sistema, no Menu e-Pessoal, opção 'Crítica', que podem ser acessadas mediante concessão de perfil específico a servidores do TCU responsáveis pela análise.
Além das críticas automatizadas, há verificação humana adicional no caso de haver alertas do sistema ou informações não formatadas, como esclarecimentos do gestor ou do controle interno.  
As críticas também consideram os registros do Sistema Integrado de Administração de Recursos Humanos (Siape) . O Siape disponibiliza informações atualizadas sobre as parcelas que integram os proventos, diferentemente, portanto, do e-Pessoal, que informa as parcelas no momento do registro do ato. 
Essa confrontação com o Siape fornece uma visão atual e verdadeira da situação, o que permite descaracterizar irregularidades e inconsistências que, embora constantes do e-Pessoal, já foram corrigidas.
As verificações detectadas no ato encontram-se discriminadas na aba de pendências do ato no sistema e-Pessoal, bem como no espelho do ato contemplado por esta instrução.
Exame das Constatações
Ato: 28918/2021 - Interessado: ALYSON FERNANDES DE OLIVEIRA - CPF: XXX.299.931-XX
Parecer do Controle Interno: considerar o ato Legal.
Constatação e análise: 
1.1.1. Servidor recontratado antes de 24 meses, nos termos da Lei nº 8.745/93. Ato de admissão comparado 100252/2019.
Justificativa do Gestor de Pessoal: Não há. Verificação efetuada no âmbito do TCU.
Análise do Controle Interno:  Não há. Verificação efetuada no âmbito do TCU.
Análise da Equipe Técnica: Ilegal
O contrato temporário com o Instituto Federal de Educação, Ciência e Tecnologia de Goiás no período de 17/01/2019 a 31/07/2019 e a presente admissão no mesmo órgão, em 14/02/2020, ocorreu antes de transcorridos 24 meses do encerramento do contrato anterior, infringindo o disposto no item III do art. 9º da Lei n. 8.745/1993, com a redação dada pela Lei n. 11.784/2008, que dispõe:
'Art. 9º O pessoal contratado nos termos desta Lei não poderá:
 (...) III - ser novamente contratado, com fundamento nesta Lei, antes de decorridos 24 (vinte e quatro) meses do encerramento de seu contrato anterior, salvo nas hipóteses dos incisos I e IX do art. 2º desta Lei, mediante prévia autorização, conforme determina o art. 5º desta Lei.'
Tendo em vista que há registro no ato de admissão de que a contratação não ocorreu para atender emergência ou calamidade pública, propõe-se que o ato seja julgado ilegal.
O quadro resumo de ocorrências e, quando for o caso, o detalhamento da norma legal e da jurisprudência para a inconsistência acima elencada encontra-se no anexo II dessa instrução. 
Encaminhamento do ato: 
Considerar ILEGAL e recusar registro do ato de Admissão de ALYSON FERNANDES DE OLIVEIRA do quadro de pessoal do órgão/entidade Instituto Federal de Educação, Ciência e Tecnologia de Goiás, com base nos arts. 71, inciso III, da Constituição Federal, 1º, inciso V, e 39, inciso II, da Lei 8.443/1992 e 260, § 1º, do Regimento Interno. 
Com fulcro no art. 262, caput, do Regimento Interno deste Tribunal, determinar ao órgão/entidade Instituto Federal de Educação, Ciência e Tecnologia de Goiás que: 
dispense a devolução dos valores indevidamente recebidos de boa-fé até a data da ciência do órgão/entidade Instituto Federal de Educação, Ciência e Tecnologia de Goiás, do acórdão que vier a ser proferido, com base no Enunciado 106 da Súmula da Jurisprudência do TCU.
CONCLUSÃO
A abrangência e a profundidade das verificações levadas a efeito fundamentam convicção de que o ato 28918/2021 pode ser apreciado pela ilegalidade, em razão das irregularidades apontadas no item Exame das Constatações desta instrução, que representam afronta à legislação e à jurisprudência de referência.
PROPOSTA DE ENCAMINHAMENTO
Ante o exposto, com fundamento no art. 71, inciso III, da Constituição Federal, no art. 1º, inciso V, e art. 39, incisos I e II, da Lei 8.443/1992, no art. 260 do Regimento Interno do Tribunal de Contas da União, propõe-se: 
Considerar ILEGAL e recusar registro do ato de Admissão de ALYSON FERNANDES DE OLIVEIRA do quadro de pessoal do órgão/entidade Instituto Federal de Educação, Ciência e Tecnologia de Goiás, com base nos arts. 71, inciso III, da Constituição Federal, 1º, inciso V, e 39, inciso II, da Lei 8.443/1992 e 260, § 1º, do Regimento Interno.
Com fulcro no art. 262, caput, do Regimento Interno deste Tribunal, determinar ao órgão/entidade Instituto Federal de Educação, Ciência e Tecnologia de Goiás que: 
dispense a devolução dos valores indevidamente recebidos de boa-fé até a data da ciência do órgão/entidade Instituto Federal de Educação, Ciência e Tecnologia de Goiás, do acórdão que vier a ser proferido, com base no Enunciado 106 da Súmula da Jurisprudência do TCU."
	É o relatório.

não há.

Procurador Júlio Marcelo de Oliveira.

PESSOAL. ADMISSÃO. CONTRATAÇÃO SEM OBSERVAÇÃO DO PRAZO MÍNIMO FIXADO PELO ART. 9°, III, DA LEI 8.745/1993. ILEGALIDADE. NEGATIVA DE REGISTRO DO ATO. ARQUIVAMENTO.

ATOS DE ADMISSÃO (ADS)

Secretaria de Fiscalização de Integridade de Atos e Pagamentos de Pessoal e de Benefícios Sociais (Sefip).

Trata-se de ato de admissão de professor substituto emitido pelo Instituto Federal de Educação, Ciência e Tecnologia de Goiás (IFG) , com vigência a partir de 14/2/2020, em favor de Alyson Fernandes de Oliveira.
A Secretaria de Fiscalização de Integridade de Atos e Pagamentos de Pessoal (Sefip) propõe a ilegalidade do ato, em razão de o interessado ter sido recontratado antes de 24 meses, situação vedada pela Lei 8.745/1993.
O MP/TCU, representado pelo procurador Júlio Marcelo de Oliveira, acompanha a proposta da Sefip.
Acolho as propostas uníssonas, as quais incorporo às minhas razões de decidir.
O interessado firmou contrato temporário com o IFG em 14/2/2020, antes de transcorridos 24 meses do encerramento do contrato anterior de mesma natureza, em 31/7/2019[footnoteRef:2], em infringência ao disposto no art. 9º, III, da Lei 8.745/1993, com redação dada pela Lei 11.784/2008: [2:  Apreciado pela legalidade por este Tribunal (e-pessoal 100252/2019, Acórdão 2874/2020-TCU-Segunda Câmara, relator Ministro Aroldo Cedraz) .] 
"Art. 9º O pessoal contratado nos termos desta Lei não poderá:
 (...) 
 III - ser novamente contratado, com fundamento nesta Lei, antes de decorridos 24 (vinte e quatro) meses do encerramento de seu contrato anterior, salvo nas hipóteses dos incisos I e IX do art. 2º desta Lei, mediante prévia autorização, conforme determina o art. 5º desta Lei."
A vedação legal tem o objetivo de evitar que a situação provisória do servidor, contratado temporariamente, torne-se permanente, mediante sucessivas recontratações.
Não há registro nos autos de que a contratação teria ocorrido para atender emergência ou calamidade pública, exceções previstas no sobredito art. 2º, I e IX, da referida lei.
Por essas razões, o ato deve ser julgado ilegal, negando-lhe o respectivo registro.
Uma vez que, conforme informações do e-Pessoal, o contrato já teria expirado, com seu encerramento em 31/7/2020, não há necessidade de se determinar ao IFG que cesse os pagamentos decorrentes do ato impugnado, uma vez que seus efeitos financeiros se exauriram.
Diante do exposto, manifesto-me pela aprovação do acórdão que ora submeto à apreciação deste Colegiado.
TCU, Sala das Sessões, em 28 de junho de 2022.
Weder de Oliveira 
Relator